【裁判字號】    97,簡上,32
【裁判日期】    971209
【裁判案由】    確認土地所有權不存在等
【裁判全文】
臺灣花蓮地方法院民事判決              97年度簡上字第32號
上  訴  人  甲○○
被  上訴人  乙○○
訴訟代理人  丙○○
上列上列當事人間請求返還不當得利事件，上訴人對於民國97年
5月29日本院花蓮簡易庭96年度花簡字第519號第一審判決提起上
訴，本院於97年11月25日言詞辯論終結，判決如下：
    主      文
上訴駁回。
第二審訴訟費用由上訴人負擔。
   事實及理由
一、原審判決駁回上訴人第一審之訴，本院審理結果，認為原判
    決認事用法並無不合，應予維持，並引用原判決所記載之事
    實及理由如附件所示。
二、本件原審對於上訴人之請求，判決上訴人全部敗訴，上訴人
    聲明不服，另補陳：本院91年度重訴字第53號（含花蓮高分
    院92年度上易字第39號）判決確定後，上訴人已於民國94年
    1月27日給付被告74,189元，其後被上訴人提起同一相關案
    件94年度訴字第189號，經法院判決敗訴，被上訴人提起上
    訴（花蓮高分院95年度上字第19號），於該事件判決前，兩
    造於95年5月26日成立和解契約（下稱系爭和解契約），和
    解後被上訴人撤回上訴，則94年度訴字第189號判決因此而
    確定，即和解在先，確定判決在後，故確定判決被上訴人敗
    訴為上訴人於和解當時所不知，依民法第738條第2款規定，
    系爭和解契約得撤銷。又被上訴人當時與訴外人陳金玉間之
    信託契約係屬無效，則被上訴人收取74,189元係屬錯誤，上
    訴人若知悉此情，當不至於和解，故上訴人自得依民法第88
    條撤銷系爭和解契約。是而系爭和解契約既可撤銷，則以本
    件起訴作為撤銷系爭和解契約之意思表示，該意思表示於送
    達被上訴人時系爭和解契約已經撤銷而不存在，故上訴人自
    得依不當得利請求被上訴人返還74,189元等語，並聲明：求
    為廢棄原判決，被上訴人應給付上訴人74,189元。被上訴人
    則聲明：請求駁回上訴。
三、得心證之理由：除引用第一審判決理由所載（如附件）外，
    並補充如下：
    （一）按民法第88條之規定，係指意思表示之內容或表示行
          為有錯誤者而言，與為意思表示之動機有錯誤之情形
          有別，上訴人為和解之動機，縱由於誤信被上訴人起
          訴狀附開詳細單所載支票提示日期，均在法定限期內
          ，但既未以提示日期在法定限期內為和解之內容，即
          與上開法條所定得撤銷意思表示之要件不合，上訴人
          自不得執此而主張撤銷和解（最高法院51年台上字第
          3311號判例意旨參照）。經查，依原告所主張之事實
          ，係指被上訴人與訴外人陳金玉所成立之信託契約無
          效，而上訴人於和解當時並不知情，因此方成立和解
          ，故有撤銷系爭和解契約之事由云云。然稽之系爭和
          解契約（見原審卷第107-109頁）內容，兩造就信託
          契約部分，並未列於系爭和解契約內容，則衡諸上開
          最高法院判例意旨，縱認上訴人之主張屬實，亦僅屬
          意思表示動機之錯誤，尚不得據以主張依民法第88條
          第1項規定撤銷系爭和解契約。
    （二）按和解不得以錯誤為理由撤銷之。但有左列事項之一
          者，不在此限：二、和解事件，經法院確定判決，而
          為當事人雙方或一方於和解當時所不知者，民法第73
          8條第2款定有明文。次按和解既屬契約之一，則依契
          約原則，凡有錯誤被詐欺或被脅迫情事，據本法總則
          第88條、第92條之規定，均得為撤銷之原因，毫無疑
          義。惟本條則屬例外規定，凡事一經和解，即使有於
          當事人一方有不利之情形，亦不得以錯誤為理由而撤
          銷之。然若和解所依據之文件，係偽造或變造，經事
          後始行發見，而和解當事人如知其為偽造或變造，即
          不為和解者，或和解事件經法院確定判決，而為當事
          人雙方或一方，於和解當時所不知者，或當事人之一
          方，對於他方當事人之資格，或對於重要之爭點有錯
          誤而為和解者，此種情事，均關重要，既反乎真實符
          合之主義，自仍許當事人據為撤銷之理由，以保護其
          利益。故設本條以明示其旨（民法第738條立法理由
          參照）。經查，依上訴人前開之主張，被上訴人於另
          一事件中（即本院94年度訴字第189號）敗訴確定，
          係因兩造成立系爭和解契約，被上訴人方撤回上訴而
          告確定，則揆之前述法條及立法理由，此種情形要與
          該法條規範之要件有間，上訴人執以主張撤銷系爭和
          解契約，顯屬無稽。
四、綜上所述，上訴人主張依據民法第88條、第738條第2項，撤
    銷系爭和解契約云云，顯與法律要件未合，其主張自屬無據
    。從而，上訴人依不當得利法律關係請求被上訴人給付74,1
    89元及利息，為無理由，應予駁回。原審為上訴人敗訴之判
    決，並無不合，上訴人仍執前詞，指摘原判決不當，求予廢
    棄改判，為無理由，應駁回上訴。
五、本件事證已臻明確，兩造其於攻擊防禦方法及證據調查，核
    與判決結果不生影響，爰不予逐一審酌論述，併此敘明。
六、據上論結，本件上訴為無理由，依民事訴訟法第436條之1第
    3 項、第449條第1項、第78條，判決如主文。
中    華    民    國    97    年    12    月     9    日
                        台灣花蓮地方法院民事庭
                            審判長法官  湯文章
                            法      官  陳雅敏
                            法      官  劉柏駿
以上正本係照原本作成。
本件不得上訴。
中    華    民    國    97    年    12    月     9    日
                            法院書記官  蔡芬芳


司法院資訊處製作；財團法人民間司法改革基金會備份。
